臺灣高雄地方法院刑事判決　　　　　　　　　　　　　九十一年度訴字第一二號
　　公　訴　人　臺灣高雄地方法院檢察署檢察官
　　被　　　告　甲○○○
右列被告因偽造文書案件，經檢察官提起公訴（九十年度偵字第二○六一五號），本
院判決如左：
    主  文
甲○○○行使變造私文書，足以生損害於他人，處有期徒刑參月，如易科罰金，以參
佰元折算壹日，緩刑貳年。
    事  實
一、緣甲○○○於民國八十九年間交付新台幣（下同）九十八萬元委託案外人丙○○
    購買中華電信股份有限公司（以下簡稱中華電信公司）之員工認購股，丙○○交
    付中華電信公司員工乙○○所簽訂之股票買賣契約書暨所附之「發票日期八十九
    年三月七日、發票人乙○○、面額新台幣一百五十萬元正、憑票無條件擔任兌付
    或其指定人丁○○、票號二七五九二六號」之本票乙紙以供擔保，惟因發票人乙○○係將上開員工認購權讓與案外人丁○○，並約定由丁○○繳交股款，故於簽
    發之上開本票上為「禁止背書轉讓」及「憑票無條件擔任兌付或其指定人丁○○
    」之記載。後因中華電信公司未如期釋股，致甲○○○無法取得股票，遂要求丙○○返還價金，丙○○便於八十九年十一月十五日代理鍾江貴英持上開本票及本
    票強制執行聲請狀，向高雄地方法院提出本票強制執行裁定之聲請，因高雄地方
    法院不察上開禁止背書轉讓之約定，而以八十九年度票字第一七Ｏ二八號案裁定
    准許強制執行，經乙○○提出抗告後，並經台灣高等法院高雄分院以八十九年抗
    字第一二一七號案廢棄原裁定而另為駁回聲請之裁定；詎丙○○、鍾江貴英均明
    知甲○○○非為發票人，亦非票據權利人，竟基於變造私文書及毀損文書之犯意
    聯絡，於九十年七月三日上午某時許，在桃園市○○街十四號六樓鍾江貴英住處
    ，由丙○○以修正液將上開本票指定人「丁○○」之姓名塗銷，使該張本票喪失
    不得轉讓之效力，並由鍾江貴英在本票強制執行聲請狀具狀欄人上簽名、蓋章後
    ，於同年月四日，再由丙○○持上開變造之本票及本票強制執行聲請狀向臺灣高
    雄地方法院民事庭聲請本票裁定，足以生損害於乙○○，而高雄地方法院民事庭
    不察以九十年票字第一二一三八號案裁定准予強制執行，嗣經乙○○提起抗告，
    始發現上情。
二、案經乙○○訴由臺灣高雄地方法院檢察署檢察官偵查起訴，
    理  由
一、訊據被告鍾江貴英，固坦承於右揭時、地同意丙○○以立可白塗銷系爭本票指定
    人「丁○○」名字，並由其在本票強制執行聲請狀上簽名及蓋章後，再由丙○○
    持以向本院聲請本票強制執行，惟矢口否認有何毀損票據、行使變造私文書之犯
    行，辯稱：高等法院駁回上開本票之強制執行聲請案後，丙○○拿書本到伊家說
    ，書上有寫可以塗銷指定人丁○○的姓名，伊有問他塗銷會不會犯罪，丙○○說
    不會犯罪，伊才同意塗銷，伊不知這樣會犯罪云云。經查，被告鍾江貴英因未如
    期取得中華電信公司股票後，要求丙○○返還價金，丙○○遂持告訴人乙○○所
    簽發之上開本票向本院聲請強制執行，俟經告訴人乙○○提起抗告，並經台灣高
    等法院高雄分院以八十九年抗字第一二一七號案廢棄原裁定而另為駁回聲請之裁
    定後，丙○○又持鄭玉波著作之票據法及最高法院二十二年上字第一八六號判例
    到被告住處，告知可於塗銷指定受款人「丁○○」姓名後即可聲請強制執行，後
    經被告同意，始由丙○○以立可白塗銷「丁○○」名字，再由丙○○持上開本票
    及被告鍾江貴英簽名、蓋章之本票強制執行聲請狀向本院聲請強制執行等情，業
    據證人丙○○於本院調查中具結證述甚詳（見本院九十一年二月二十一日筆錄）
    ，並有臺灣等法院高雄分院八十九年抗字第一二一七號卷、九十九年抗字第一七
    ○二八號卷影本及上開支票影本在卷可憑，顯見被告鍾江貴英確係經由丙○○之
    告知始同意塗銷上開本票指定受款人「丁○○」名字並由委由丙○○持向本院聲
    請本票強制執行無疑。又按本票上發票人記載禁止背書轉讓，並記載指定之受款
    人，則生不得轉讓之效力票據法第一百二十四條、第三十條第二項訂有明文。再
    票據上簽名或記載被塗銷時，非由票據權利人故意為之者，不影響於票據上之效
    力，票據法第十七條亦立有規定。而告訴人乙○○簽發之上開本票上原先即存有
    之禁止背書轉讓記載之效力，此為被告自承在卷，並有上開本票影本在卷可憑，
    換言之，該本票不得因背書而轉讓票據權利，從而被告江貴英因其既非上開本票
    上指定之受款人，且亦因上開本票本屬不得背書轉讓之票據而無從因背書轉讓而
    取得票據權利，故被告鍾江貴英即使持有上開本票，亦未因而取得上開本票所表
    彰之票據權利，是以被告鍾江貴英並非票據權利人，其並無塗銷指定受款人「丁○○」記載之權利。復且被告鍾江貴英與證人丙○○均有使用票據之經驗，亦曾
    向銀行申請支票使用，並曾簽發或收受指定受款人之票據，此為被告及證人丙○○陳明在卷（見本院上開筆錄），並有臺中商業銀行股份有限公司林口分公司九
    十一年三月六日中林口字第○二八號函存卷可佐，橫諸常情，被告鍾江貴英及證
    人丙○○豈有不知已記載指定受款人及禁止背書轉讓之票據效力之理？況上開本
    票尚未塗銷指定受款人「丁○○」名字前，曾持向本院聲請本票強制執行，並經
    臺灣高等法院高雄分院裁定駁回並敘明駁回理由，被告鍾江貴應及證人丙○○理
    當知悉上開「指定受款人」及「禁止背書轉讓」之效力，此有該院八十九年抗字
    第一二一七號卷上開裁定附卷可憑，是被告甲○○○辯稱伊不知不可塗銷指定受
    款人云云，不足採信。本案事證明確，被告犯行應堪認定。
三、按本票上發票人記載禁止背書轉讓，並記載指定之受款人，則生不得轉讓之效力
    ，票據法第一百二十四條、第三十條第二項訂有明文。此「指定受款人」及「禁
    止背書轉讓」之記載，在票據法上係表示該記載之人為此記載後，其指定受款人
    不得再將該票據以背書轉讓他人，限制指定受款人之票據權利移轉，並便於釐清
    票據責任，若將支票正面載「指定受款人」予以塗銷，則表示解除該項限制，自
    係法律規之私文書，其為私文書之性質與「背書」相同，故支票上指定受款人之
    記載應屬私文書（最高法院七十年台上第二一六二號判例參照），故將支票正面
    記載「指定受款人」予以塗銷，並未變更其內容僅表示解除該項限制。是被告江
    鍾桂英將上開本票上「指定受款人」之記載擅自塗銷，向本院聲請本票強制執行
    ，核其所為，係犯刑法第二百十六條、第二百十條之行使變造私文書罪及同法第
    三百五十二條之毀損他人文書罪。被告與丙○○間就上開犯行間，有犯意之聯絡
    及行為之分擔，為共同正犯。被告變造私文書後，復持以行使，變造之低度行為
    為行使之高度行為吸收，僅論以行使變造私文書之罪。又所犯行使變造私文書與
    毀損他人文書罪間，有方法目的之牽連關係，應依刑法第五十五條牽連犯之規定
    ，從一重之行使變造私文書罪處斷。爰審酌被告為追討所受損失，一時失慮觸犯
    本罪，犯後已向告訴人道歉，告訴人亦已當庭表示原諒被告，及告訴人尚未受有
    實質損害等一切情狀，爰量處如主文所示之刑，以資懲戒。又查被告前未曾受有
    期徒刑以上刑之宣告，有臺灣高等法院被告全國前案紀錄表一份在卷足憑，其因
    一時失慮罹犯本罪，犯後復知悔悟，經受此科刑教訓之後，當知所警惕，應無再
    犯之虞，本院認所宣告之刑以暫不執行為適當，爰併宣告緩刑二年，以啟自新。
三、至於證人丙○○涉犯行使變造私文書及毀損他人文書罪部分，宜由檢察官另行偵
    辦，附此敘明
據上論斷，應依刑事訴訟法第二百九十九條第一項前段，刑法第二百十六條、第二百
十條、第三百五十二條、第五十五條、第七十四條第一款，罰金罰鍰提高標準條例第
一條前段，第二條，判決如主文。
中      華      民      國    九十一    年      十      月     十一     日
                              臺灣高雄地方法院刑事第四庭
                                  法  官    廖純卿
右正本證明與原本無異。
如不服本判決，應於判決送達後十日內，向本院提出上訴狀。
                                  書記官    劉企萍
中     華      民      國    九十一    年      十      月     十五      日
附錄法條：
刑法第二百一十六條
行使第二百十條至第二百十五條之文書者，依偽造、變造文書或登載不實
事項或使登載不實事項之規定處斷。
刑法第二百一十條
偽造、變造私文書，足以生損害於公眾或他人者，處五年以下有期徒刑。
刑法第三百五十二條
毀棄、損壞他人文書或致令不堪用，足以生損害於公眾或他人者，處三年
以下有期徒刑、拘役或一萬元以下罰金。
